【裁判字號】    90,自,63
【裁判日期】    920512
【裁判案由】    詐欺
【裁判全文】
臺灣臺中地方法院刑事判決                              九十年度自字第六三號
    自  訴  人  辛○○
    代  理  人  吳瑞堯律師
                楊譜諺律師
    被      告  己○○
右列被告因偽造文書等案件，經自訴人提起自訴及臺灣臺北地方法院檢察署檢察官移
    主  文
己○○連續行使變造私文書，足以生損害於他人，處有期徒刑貳年陸月。
    事  實
一、己○○係臺北縣新店市○○路一○八號七樓「勤格實業股份有限公司」（下稱勤
    格公司）之董事長，其明知勤格公司自民國八十九年起經營狀況不佳，已陷於無
    資力且無法負擔鉅額借款之情形，詎為達向他人借款之目的，竟基於變造私文書
    之犯意，於八十九年七月十四日至八十九年九月十八日間之某日，在不詳地點，
    未經「宏霖聯合會計師事務所」（下稱宏霖事務所）之同意，即擅自將該事務所
    製作之勤格公司八十七、八十八年度會計師查核報告書其中第三段第二行至第五
    行所載「另民國八十八年底之存貨中計有83,845,696元，係勤格實業股份有限公
    司委託大陸廠商加工原料，本會計師無法執行觀察盤點，及民國八十七年底之存
    貨50,682,511元，本會計師亦未能參與並觀察其盤點，且亦未能採用其他查核程
    序，以查核存貨之數量及狀況」等語，竄改為「另因民國八十七年底之存貨
    50,682,511元，本會計師未能實際參與盤點，且亦未能採用其他查核程序，查核
    存貨之數量及狀況，但本八十八年底之存貨物料83,845,696元及商品42,146,288
    元，本會計師確實執行實際盤點，逕查與帳載存貨之數量全數符合」等語，而變
    造私文書，足以生損害於宏霖事務所。己○○復基於行使上開變造私文書及詐欺
    取財之概括犯意，於八十九年九月間，分別在勤格公司股東辛○○所有位於彰化
    縣之公司及臺中市○區○○路一三四之四號一樓同為己○○擔任董事長之「特錄
    股份有限公司」（下稱特錄公司）等地，先後數次代表勤格公司向辛○○借款，
    並將上開變造之會計師查核報告書提示予辛○○，而連續行使變造私文書，使辛○○陷於錯誤，誤認勤格公司資產狀況良好，有能力償還借款，遂允諾借款予勤
    格公司，並自八十九年九月十八日起至八十九年九月三十日止，陸續將新台幣（
    下同）二千九百三十四萬八千元，匯入己○○指定之勤格公司帳戶，足以生損害
    於辛○○（詳如附表所示）。事後勤格公司僅分別於八十九年十月九日、十月三
    十一日，各償還九百七十萬元、三百四十三萬八千七百五十元予辛○○，尚餘一
    千六百二十萬九千二百五十元迄未償還。
二、案經被害人辛○○提起自訴及臺灣臺北地方法院檢察署檢察官移送併案。
    理  由
一、按偽造文書之直接被害人，固僅限於文書名義人，但行使此項文書向人詐財，其
    被詐財者，應同屬直接被害人，自非不得提起自訴，最高法院七十年台上字第一
    ○九一號著有判例可資參照。本件自訴人辛○○自訴主張被告以變造之會計師查
    核報告書向其詐財，揆諸首開說明，自訴人應屬直接被害人，而得提起自訴，先
    予敘明。
二、訊據被告己○○固承認勤格公司於八十九年九月間，向自訴人借款二千九百三十
    四萬八千元，事後僅返還一千三百十三萬八千七百五十元，其餘一千六百二十萬
    九千二百五十元則未償還之事實，惟矢口否認有何變造私文書、行使變造私文書
    及詐欺取財等犯行，辯稱：伊並未變造會計師查核報告書，也從未在特錄公司或
    其他地方提示會計師查核報告書給辛○○看，本件借款全都是丙○○趁伊出國期
    間，未徵得伊同意，即擅自向辛○○借款，伊返國後才知道會計師查核報書被變
    造及借款的事情，因為辛○○的確有將錢匯入勤格公司，勤格公司只好陸續還款
    云云。
三、經查：
  (一)被告右揭行使變造私文書及詐欺取財之犯罪事實，業據自訴人指訴：伊於八十八
    年間，經由友人陳頌明之介紹，投資購買勤格公司股票，八十九年九月初，伊與
    陳頌明到新店去找己○○，己○○一直跟伊借錢，剛開始伊沒有答應，過幾天，
    己○○與勤格公司副董事長庚○○一起到伊位於彰化的公司找伊，要跟伊借錢，
    己○○還拿出勤格公司的財務報表及會計師查核報告書給伊看，但伊沒有當場答
    應，隔二天，己○○又與丙○○一起到伊公司找伊，己○○又開口說要借二、三
    千萬元，己○○說他大陸存貨有一億二千萬元，是經過會計師簽證，己○○並再
    度拿出財務報表、會計師查核報告書及西門子訂單給伊看，表示勤格公司前景看
    好，只是一時欠缺現金週轉，當天伊就與己○○及丙○○一起到特錄公司，庚○○在特錄公司裡面等，因為己○○及庚○○一直說特錄公司、勤格公司體質都不
    錯，所以伊才同意借錢給勤格公司，伊是用匯款方式，總共匯了二千九百三十四
    萬八千元，己○○有開支票、本票做擔保，也有拿勤格公司股票做擔保品等語綦
    詳，核與證人丙○○證述：伊在八十九年五月間，透過友人劉定之介紹，認識己○○，之後就陸續借錢給勤格公司，八十九年九月間，伊與己○○一起去彰化找
    辛○○，三個人再一起到己○○位在臺中市○○路的特錄公司，當時己○○提到
    勤格公司有存貨一億二千萬元，並提示財務報表及會計師查核報告給辛○○看等
    語相符（見本院卷(一)第一三六、一三七頁、本院卷(二)第一七一頁），並有自訴人
    所提遭變造之會計師查核報告書、真正之會計師查核報告書各一份及庚○○製作
    之收入傳票七紙、勤格公司簽發之支票六紙、被告簽發之本票四紙附卷可稽（見
    本院卷(一)第六至一八頁）。
  (二)上開會計師查核報告書，係由宏霖事務所之會計師戊○○所製作，於八十九年七
    月十四日，委由合夥會計師壬○○親自送至勤格公司，嗣於八十九年八月下旬，
    戊○○得知該會計師查核報告書遭變造後，立即委託乙○○律師代為處理終止與
    勤格公司委任關係之相關事宜，雙方於八十九年十月二十七日，在臺北市○○○
    路○段十二號五樓之五乙○○律師之「祥和法律事務所」，簽署終止委任契約書
    及結算應收帳款，勤格公司方面係由庚○○代表到場等情，亦據證人戊○○證述
    ：伊是宏霖事務所的會計師，該會計師查核報告書是伊製作的，伊是因為臺東企
    銀臺北分行的人打電話給伊，問伊有無確實去盤點勤格公司的存貨，伊感到很訝
    異，因為伊在會計師查核報告書中就這部分是保留的，所以伊請臺東企銀承辦人
    員傳真會計師查核報告書給伊看，伊才知道被變造了，伊立刻委任乙○○律師幫
    忙處理，八十九年十月二十七日，伊與庚○○在乙○○律師事務所簽署終止委任
    契約書，己○○當天並未到場，因為伊知道庚○○與己○○很熟，而且在勤格公
    司負責處理財務，所以當天由她代表勤格公司來簽約（見本院卷(二)第三四至三七
    頁）、證人壬○○證稱：伊是勤格公司的管理顧問，經常送件到勤格公司，該會
    計師查核報告書是伊於八十九年七月十四日，親自交給勤格公司，因為伊經常送
    件到勤格公司去，所以不記得是將會計師查核報告書交給勤格公司的何人（見本
    院卷(二)第一三二頁）、證人乙○○證述：八十九年八月下旬，戊○○拿了二份會
    計師查核報告書給伊，其中一份是正確的，一份是經過變造的，戊○○請伊發律
    師函給勤格公司表示終止契約，並催收應收帳款，後來雙方到伊事務所簽署終止
    委任契約書，還有清算應收帳款（見本院卷(二)第一三三、一三四頁）等語明確，
    並有前揭終止委任契約書及證人乙○○提出之祥和法律事務所八十九年九月一日
    八十九鐘律字第○九○一號律師函、應收帳款明細各一份附卷可憑（見本院卷(一)
    第一九、二○頁、本院卷(二)第一四○至一四二頁）。
  (三)雖被告就此辯稱：係丙○○指派庚○○去簽署終止委任契約書云云，證人庚○○
    亦附合其說詞，而稱：是丙○○派伊去與戊○○簽約，因為伊跟戊○○比較熟，
    且丙○○曾向己○○道歉，叫己○○放心，說她會負責處理云云，似指該會計師
    查核報告書乃丙○○所變造，然：
  1.經本院透過財團法人金融聯合徵信中心查詢勤格公司之董監事及經理人名單，顯
    示該公司之董事長為被告，而庚○○為勤格公司董事之一，有該公司董監事及經
    理人名單一份在卷可參（見本院卷(二)第七三頁）。又經本院函查庚○○之綜合所
    得稅申報資料，顯示庚○○曾於八十六年度，自勤格公司支領薪資二十四萬元，
    自特錄公司支領薪資三十萬三千五百元；於八十七年度，自勤格公司支領薪資二
    萬元、自特錄公司支領薪資五十萬元；於八十八年度，自特錄公司支領薪資四十
    八萬元；於八十九年度，自特錄公司支領薪資六十萬元，有財政部臺灣省中區國
    稅局南投縣分局九十一年一月十六日中區國稅投縣徵字第○九一○○○○四四○
    號函、財政部臺灣省中區國稅局臺中市分局九十一年一月十四日中區國稅中市徵
    字第○九一○○○一二二八號函暨隨各函檢附之綜合所得稅結算申報書、各類所
    得扣繳暨免扣繳憑單等在卷可參（見本院卷(二)第九九至一二三頁）。另經本院向
    臺東區中小企業銀行臺北分行調閱勤格公司之貸款申請資料，其中由庚○○自行
    填寫之個人資料表，經營事業（或職業）欄記載其在特錄公司擔任總經理、在勤
    格公司擔任副董，有該行九十一年一月九日九十一北字第四號函及隨函檢附之個
    人資料表附卷可佐（見本院卷(二)第七五、八六頁）。由特錄公司、勤格公司同為
    被告擔任董事長，而庚○○分別在該二家公司擔任總經理、副董事長之高階職位
    ，並自八十六年起即支領該二家公司薪資等情研判，庚○○與被告及勤格公司間
    之關係均甚為密切。庚○○於本院調查中所述：伊只是勤格公司掛名董事，純粹
    義務幫忙，從未向勤格公司支領薪資云云（見本院卷(二)第三六頁），與事實即有
    不合，是其證詞之可信性，已值懷疑。
  2.再依證人戊○○證稱：幫勤格公司製作會計師查核報告書之過程中，伊從來沒有
    見過丙○○，也未曾以電話跟她聯絡過（見本院卷(二)第三七頁）、證人壬○○證
    述：宏霖事務所得知會計師查核報告書被變造後，就委任乙○○律師負責處理相
    關事宜，伊知道勤格公司的己○○、庚○○曾打電話到宏霖事務所來，伊請他們
    二人直接跟律師聯繫（見本院卷(二)第一三二、一三三頁）、證人乙○○證稱：勤
    格公司方面本來是己○○本人要來，但簽約當天實際到場的是庚○○，庚○○到
    後約半個小時，己○○打電話給庚○○，後來電話轉給戊○○，己○○在電話中
    表示有事不能前來，授權庚○○代表簽約，庚○○還不斷向戊○○道歉，說造成
    會計師的不便（見本院卷(二)第一三三、一三四頁）等語，顯見該會計師查核報告
    書實由被告所變造，與丙○○無關，否則為何均僅由被告及庚○○負責處理善後
    事宜，且於過程中完全未提及該會計師查核報告書係遭丙○○所變造，而未見丙○○出面。
  (四)被告雖又辯稱：本件借款均是丙○○趁伊出國期間，擅自與辛○○接洽決定，此
    由辛○○配偶所書立之對帳明細表，上載「有『吳』自9/18～9/30止，借款給貴
    公司明細如下」即足知悉云云，並提出該對帳明細單為證。經本院透過法務部入
    出境查詢資料查詢被告於八十九、九十年間之入出境資料，結果固顯示被告於八
    十九年九月二十五日出境，於八十九年九月三十日入境，此段期間人不在國內，
    有入出境查詢結果一紙在卷可考（見本院卷(二)第一五頁）。惟如前所述，自訴人
    開始匯款予勤格公司之日期係八十九年九月十八日，則被告提示行使該變造會計
    師查核報告書之日期，必在此之前，而依前開入出境查詢結果所示，被告於八十
    九年五月二十九日至八十九年九月二十五日間，並未有任何入出境資料，尚無從
    據此而為被告有利之認定。又經本院詳視被告所提由自訴人配偶書寫之對帳明細
    單內容（見本院卷(一)第一○三頁），其上係記載：「有『關』自9/18～9/30 止
    ，借款給貴公司明細如下」，其中「關」字乃「關」字之簡體字，被告卻強將此
    曲解為「有『吳』自9/18～9/30止：：」，其中『吳』即指丙○○云云，被告此
    部分辯解，顯屬臨訟編纂之詞，不足憑信。況本件自訴人借款對象為勤格公司，
    惟丙○○並非勤格公司之董監事或經理人，此有前揭勤格公司董監事及經理人名
    單可憑，丙○○既未因自訴人借款予勤格公司之行為而得以從中獲取利益，何須
    甘冒風險變造會計師查核報告書而代被告向自訴人借款，致己身陷偽造文書、詐
    欺取財刑責，被告就此未能提出合理解釋，所辯自非可採。
  (五)綜上所述，被告所辯均不足採。本件事證明確，被告犯行堪以認定。至被告雖又
    執：辛○○勾結丙○○、陳彰盛，強逼伊交出勤格公司經營權，三人共同淘空勤
    格公司資產云云為辯，並提出勤格公司會議紀錄、辛○○、丙○○、陳彰盛詐欺
    集團犯罪行為表為證，惟被告此部分辯解與其本案被訴變造私文書、行使變造私
    文書及詐欺取財等罪全然無關，核無調查必要，併予敘明。
四、核被告所為，係犯刑法第二百十六條、第二百十條之行使變造私文書罪、第三百
    三十九條第一項之詐欺取財罪。被告變造私文書之低度行為為行使之高度行為所
    吸收，不另論罪。被告先後多次行使變造私文書、詐欺取財犯行，時間緊接，犯
    罪構成要件相同，顯係基於概括犯意為之，均應依連續犯之規定論以一罪，並各
    加重其刑。被告所犯連續行使變造私文書、連續詐欺取財二罪間，有手段目的之
    牽連關係，應依刑法第五十五條規定，從情節較重之連續行使變造私文書罪處斷
    。爰審酌被告以變造之會計師查核報告書向自訴人詐取借款，惡性重大，詐欺所
    得高達二千九百餘萬元，其犯罪對自訴人所生損害甚鉅，事後猶飾詞圖卸，顯然
    欠缺悔過之具體表現等一切情狀，量處如主文所示之刑。
五、臺灣臺北地方法院檢察署檢察官移送併案卷宗，其中九十年度他字第一一一四號
    丁○○告發己○○變造會計師查核報告書部分（該案嗣經承辦檢察官簽併九十年
    度偵字第一一二三二號），與本案事實同一，本院併予審理。
六、臺灣臺北地方法院檢察署檢察官其餘移送併案卷宗，包括九十年度他字第一一一
    四號丁○○告訴己○○以勤格公司名義虛偽募股增資、九十年度發查字第五四二
    號甲○○告訴己○○以勤格公司名義虛偽募股增資、九十年度他字第一四三二號
    陳建銘告訴己○○以勤格公司名義虛偽募股增資（該三案嗣經承辦檢察官簽併九
    十年度偵字第一一二三二號）、九十年度發查字第三八八號黃婉玲（乃名義上受
    害人，實際受害人為其母白心怡）告訴己○○以勤格公司名義虛偽募股增資（該
    案嗣經承辦檢察官簽併九十年度偵字第一一二四八號後，再併入九十年度偵字第
    一一二四一號）、九十年度偵字第二一七六一號劉中裕、劉明鏞、黃賢治告訴己○○以勤格公司名義虛偽募股增資等案件，因丁○○、甲○○、陳建銘、白心怡
    、劉中裕、劉明鏞、黃賢治（下稱丁○○等人）所指被告犯罪之時間，或為八十
    八年七月間，或為八十九年三月間，與本案被告犯罪時間（八十九年九月間）尚
    非緊接。又依丁○○等人所指，被告於上開案件係利用刊登報紙廣告方式，向不
    特定對象虛偽募股增資，且丁○○等人均未提及被告於登報募股過程中，有行使
    任何偽造或變造文件，此與本案被告係行使變造私文書（會計師查核報告表），
    向特定對象（自訴人）虛偽借款，二者犯罪手法顯然有別。況被告如確實有丁○○等人所指犯行，似屬違反證券交易法第二十條第一項「有價證券之募集、發行
    或買賣，不得有虛偽、詐欺或其他足致他人誤信之行為」規定，而應依同法第一
    百七十一條第一款規定處罰，與本案被告據以論罪科刑之刑法行使變造私文書及
    詐欺取財二罪構成要件、罪名均不相同。右揭移送併案部分，與本案既無任何裁
    判上一罪關係，自非本件自訴人自訴效力所及，而非本院所得審酌，應檢還由該
    署檢察官另行依法處理，併予敘明。
據上論斷，應依刑事訴訟法第三百四十三條、第二百九十九條第一項前段，刑法第五
十六條、第二百十六條、第二百十條、第三百三十九條第一項、第五十五條，罰金罰
鍰提高標準條例第一條前段，判決如主文。
中      華      民      國      九十二      年      五    月    十二    日
                                臺灣臺中地方法院刑事第四庭
                                    審判長法  官  張 靜 琪
                                          法  官  黃 家 慧
                                          法  官  羅 智 文
右正本證明與原本無異。
如不服本判決，應於判決送達後十日內向本院提出上訴狀，上訴於臺灣高等法院臺中
分院( 須附繕本 )。
                                          書記官
中      華      民      國      九十二      年      五    月    十五    日
附錄本案論罪科刑法條
刑法第二百十六條
行使第二百十條至第二百十五條之文書者，依偽造、變造文書或登載不實事項或使登
載不實事項之規定處斷。
刑法第二百十條
偽造、變造私文書，足以生損害於公眾或他人者，處五年以下有期徒刑。
刑法第三百三十九條第一項
意圖為自己或第三人不法之所有，以詐術使人將本人或第三人之物交付者，處五年以
下有期徒刑、拘役或科或併科一千元以下罰金。
附表  辛○○匯款情形
┌──────────┬────────────────┐
│日期                │  金額（新台幣）                │
├──────────┼────────────────┤
│八十九年九月十八日  │  二百萬元                      │
├──────────┼────────────────┤
│八十九年九月二十五日│  一百三十八萬二千二百元        │
├──────────┼────────────────┤
│八十九年九月二十五日│  四百十萬五千八百元            │
├──────────┼────────────────┤
│八十九年九月二十六日│  二百五十萬元                  │
├──────────┼────────────────┤
│八十九年九月二十七日│  一百萬元                      │
├──────────┼────────────────┤
│八十九年九月二十八日│  二百八十萬元                  │
├──────────┼────────────────┤
│八十九年九月二十八日│  六百二十六萬元                │
├──────────┼────────────────┤
│八十九年九月二十九日│  四百萬元                      │
├──────────┼────────────────┤
│八十九年九月三十日  │  三百八十萬元                  │
├──────────┼────────────────┤
│八十九年九月三十日  │  一百五十萬元                  │
├──────────┴────────────────┤
│                        以上合計二千九百三十四萬八千元│
└───────────────────────────┘


司法院資訊處製作；財團法人民間司法改革基金會備份。
